臺灣高等法院刑事判決
110年度上訴字第1998號
上  訴  人  
即  被  告  彭成裕



選任辯護人  吳尚道律師（財團法人法律扶助基金會指派律師）
上列上訴人因毒品危害防制條例等案件，不服臺灣新竹地方法院
109年度訴字第820號，中華民國110年4月14日第一審判決（起訴
案號：臺灣新竹地方檢察署109年度偵字第8667、8963號），提
起上訴，本院判決如下：
    主  文
原判決關於其附表編號1、2、4所示販賣第二級毒品部分及定執
行刑部分，均撤銷。
彭成裕犯如附表「本院罪名及宣告刑」欄所示之罪，各處如附表
「本院罪名及宣告刑」欄所示之刑及沒收。應執行有期徒刑肆年
。
    犯罪事實
一、彭成裕明知甲基安非他命屬毒品危害防制條例第2條第2項規
    定之第二級毒品，不得持有、販賣，竟意圖營利，各基於販
    賣第二級毒品甲基安非他命之犯意，以其所持用門號000000
    0000號行動電話作為對外販毒之聯絡工具，分別於如附表編
    號1至3所示時、地，以如附表編號1至3所示價格，販賣如附
    表編號1至3所示毒品予彭國勳。嗣為警於民國109年7月28日
    上午9時30分許，至其位於新竹縣○○鄉○○街00巷00號之住處
    執行拘提，方查悉上情。
二、案經新竹市警察局第二分局報請臺灣新竹地方檢察署檢察官
    偵查起訴。
    理  由
壹、程序事項：
一、審理範圍：本件檢察官起訴上訴人即被告彭成裕（下稱被告
    ）於：㈠起訴書附表編號1、2、4所示時間、地點販賣第二級
    毒品甲基安非他命之犯行（即原判決附表編號1、2、4）；㈡
    起訴書附表編號3所示時間、地點轉讓禁藥甲基安非他命之
    犯行（即原判決附表編號3）。被告僅針對㈠部分提起上訴（
    見本院卷第86頁），上述㈡部分（即轉讓禁藥罪）則未上訴
    而告確定。是本案審理範圍僅限上述㈠之販賣第二級毒品部
    分。
二、證據能力：
    按被告以外之人於審判外之陳述，雖不符刑事訴訟法第159
    條之1至第159條之4之規定，而經當事人於審判程序同意作
    為證據，法院審酌該言詞陳述或書面陳述作成時之情況，認
    為適當者，亦得為證據。又當事人、代理人或辯護人於法院
    調查證據時，知有第159條第1項不得為證據之情形，而未於
    言詞辯論終結前聲明異議者，視為有前項之同意，同法第15
    9條之5亦有明定。查本件檢察官、被告、辯護人就本判決，
    下列所引被告以外之人於審判外陳述之證據能力迄至言詞辯
    論終結，均未聲明異議，本院審酌該些供述證據作成時，核
    無違法取證或其他瑕疵，認為以之作為本案之證據屬適當，
    自有證據能力。其餘資以認定被告犯罪事實之非供述證據，
    均查無違反法定程序取得之情形，依刑事訴訟法第158條之4
    反面規定，亦具證據能力。
貳、實體方面：
一、認定犯罪事實之證據及理由：
  ㈠訊據被告經合法傳喚於本院審判期日未到庭；然上開犯罪事
    實，業據被告於警詢、偵查及本院準備程序時均坦認不諱（
    見109年度偵字第8667號卷，下稱偵卷一，第5至11、68至69
    頁；本院卷第86頁）；核與證人彭國勳於警詢、偵查及原審
    審理時針對附表編號1至3所示時間、地點向被告購毒經過之
    證述情節大致相符（見偵卷一第22至24、61至62頁；原審卷
    第112至123頁），並有原審法院109年聲監字第44號通訊監
    察書、109年聲監續字第112號通訊監察書、證人彭國勳門號
    0000000000號行動電話之通訊監察譯文、證人彭國勳之指認
    犯罪嫌疑人紀錄表等在卷可稽（見偵卷一第26至28、40至43
    、44至47頁）。足見被告前揭任意性自白與事實相符，應堪
    採信。
　㈡至於證人彭國勳雖於原審審理時就附表編號1所示之毒品交易
    過程，先證稱：這一次是用賒欠方式，我跟被告說我欠你新
    臺幣（下同）2000元，被告也很無奈等語（見原審卷第113
    頁），旋即改口證稱：這次我有拿2000元給被告，因為我跟
    他是朋友，被告說「我請你，不用錢」等語（見原審卷第11
    4頁），然此證述顯然與被告於警詢時供稱：彭國勳說109年
    3月5日會處理109年2月28日購買毒品的欠款，但是時間到彭
    國勳就不了了之等語（見偵卷一第7頁反面）、於偵查中陳
    稱「他跟別人拿都是現金，跟我拿就欠」等語（見偵卷一第
    69頁），表明雙方有約定毒品價金，但埋怨證人彭國勳多次
    賒欠之陳述相違；是證人彭國勳上開證述被告該次毒品交易
    曾說請他施用云云，顯然為事後迴護被告之說詞，要難採信
    ，自無從為有利於被告之認定。此外，附表編號1至3所示被
    告與證人彭國勳交易甲基安非他命之價格，業經證人彭國勳
    於警詢、偵查、原審審理中一再證述每次價金為2000元在案
    ，前後證述一致；且為被告於本院審理時所不爭執，自應以
    此金額為認定。
  ㈢另按販賣毒品係違法行為，亦無公定價格，可任意分裝增減
    份量及純度，且每次買賣之價格、數量，亦隨時依雙方之關
    係深淺、資力、需求量、對行情之認知、來源是否充裕、查
    緝是否嚴緊、購買者被查獲時供出來源之可能風險評估等因
    素，而異其標準，故常機動調整，非可一概而論。從而，販
    賣之利得，除非經行為人詳細供出其販賣毒品之進價及售價
    ，且數量俱臻明確外，實難察得其具體得利之實情；然販賣
    者從價差或量差中牟利，方式雖異，惟其販賣之目的在於意
    圖營利則屬同一。是舉凡有償交易，除足以反證其確係另基
    於某種非圖利本意之關係外，尚難祇因無法查悉其精確之販
    入價格，作為是否高價賣出之比較，即謂其無營利之意思而
    阻卻販賣犯行之追訴。再者，毒品之價格不低，取得不易，
    苟無利可圖，應無甘冒被查緝法辦之風險，平白無端轉讓他
    人，而有從中賺取價差或量差以牟利之意圖（最高法院106
    年度台上字第1229號、105年度台上字第2185號、105年度台
    上字第738號判決均同此見解）。經查：被告前有多次因施
    用毒品，經法院判處罪刑執行完畢之紀錄，有本院被告前案
    紀錄表1份在卷可考，是其對於毒品交易為檢警機關嚴予取
    締之犯罪行為，當非無所知悉，且被告於原審準備程序中陳
    稱：我與彭國勳在同一個地方服刑，聊天中我與他講到這邊
    的毒品等語（見原審卷第58頁），足徵被告與證人彭國勳僅
    是因服刑認識之獄友，其2人並無深交，亦非至親，被告倘
    無從中賺取差價或量差、投機貪圖小利，焉有甘冒重罪刑罰
    風險，義務為彭國勳居間取得毒品貨源交付之理，是被告為
    如附表所示毒品交易時，其主觀上確有營利之意圖無誤。　
  ㈣綜上所述，被告本案如附表所示各次販賣第二級毒品犯行事
    證明確，均堪認定，應予依法論科。
二、論罪：
  ㈠按刑法第2條第1項規定：「行為後法律有變更者，適用行為
    時之法律，但行為後之法律有利於行為人者，適用最有利於
    行為人之法律」，係規範行為後法律變更所生新舊法律比較
    適用之準據法，而為「從舊從輕」之比較時，應就罪刑有關
    之共犯、未遂犯、想像競合犯、牽連犯、連續犯、結合犯，
    以及累犯加重、自首減輕暨其他法定加減原因（如身分加減
    ）與加減例等一切情形，綜其全部罪刑之結果而為比較（最
    高法院95年度第8次刑事庭會議決議參照）。查被告行為後
    ，毒品危害防制條例第4條第2項、第17條第2項等規定業於1
    09年1月15日修正公布，自同年7月15日施行，其中第4條第2
    項法定刑由「無期徒刑或7年以上有期徒刑，得併科新臺幣1
    000萬元以下罰金」，修正為「無期徒刑或10年以上有期徒
    刑，得併科新臺幣1500萬元以下罰金」，第17條第2項則由
    「犯第4條至第8條之罪於偵查及審判中均自白者，減輕其刑
    」，修正為「犯第4條至第8條之罪於偵查及歷次審判中均自
    白者，減輕其刑」，比較新舊法結果，適用修正前之規定，
    對被告較為有利，依刑法第2條第1項前段規定，自應整體適
    用修正前之舊法論處。
　㈡核被告就附表編號1至3所為，均係犯修正前毒品危害防制條
    例第4條第2項之販賣第二級毒品罪（共3罪）。被告販賣第
    二級毒品，其各次持有第二級毒品之低度行為，各為販賣毒
    品之高度行為所吸收，均不另論罪。被告如附表所為3罪間
    ，犯意各別，行為互殊，應予分論併罰。　
  ㈢刑之加重減輕：
  ⒈被告前因施用毒品案件，經原審法院以107年度訴字第150號
    判決判處有期徒刑6月、6月，應執行有期徒刑1年確定，並
    於109年1月1日縮短刑期執行完畢一情，有本院被告前案紀
    錄表1份在卷可考，被告於前開有期徒刑執行完畢後，5年內
    故意再犯本件有期徒刑以上之3罪，均為累犯，本院依司法
    院釋字第775號解釋文意旨，審酌被告所為前案之犯罪類型
    係違反毒品危害防制條例案件及執行方式、前案執行完畢日
    距離本案犯罪之時間，認被告構成累犯之犯罪紀錄原即含施
    用毒品罪，卻於出監後2月即變本加厲涉犯本案罪質更重、
    危害性更高之販賣第二級毒品罪，顯見其守法意識薄弱、自
    我約束能力不佳，有其特別惡性及對刑罰反應力薄弱，並考
    量其犯罪之動機、目的、手段、犯罪時所受之剌激及犯罪所
    生之損害，有加重其刑以收警惕之效之必要，本案情節又無
    罪刑不相當或有違反比例原則之情形，應依刑法第47條第1
    項規定，除販賣第二級毒品之法定刑為無期徒刑部分依法不
    得加重外，均加重其刑。
　⒉被告就前揭事實欄一所載販賣第二級毒品共3次犯行，於偵查
    及本院審理中皆已自白，均應依修正前毒品危害防制條例第
    17條第2項規定減輕其刑。
　⒊按犯罪之情狀顯可憫恕，認科以最低度刑仍嫌過重者，得酌
    量減輕其刑，刑法第59條定有明文。此所謂最低度刑，固包
    括法定最低本刑；惟遇有其他法定減輕之事由者，則應係指
    適用其他法定減輕事由減輕其刑後之最低度刑而言。倘被告
    別有法定減輕事由者，應先適用法定減輕事由減輕其刑後，
    猶認其犯罪之情狀顯可憫恕，即使科以該減輕後之最低度刑
    仍嫌過重者，始得適用刑法第59條規定酌量減輕其刑。又該
    條所謂「犯罪之情狀」，與同法第57條規定科刑時應審酌之
    一切情狀，並非有截然不同之領域，於裁判上酌減其刑時，
    應就犯罪一切情狀（包括第57條所列舉之10款事項），予以
    全盤考量，審酌其犯罪有無可憫恕之事由（即判例所稱有特
    殊之原因與環境等等，在客觀上足以引起一般同情，以及宣
    告法定低度刑，是否猶嫌過重），以為判斷（最高法院102
    年台上字第2513號判決意旨參照）。經查：被告就上開販賣
    第二級毒品之3次犯行固應嚴予非難，然被告各次販賣之毒
    品價金非鉅，應認交易之毒品數量甚微，且交易對象固定，
    僅有證人彭國勳1人，與中、大盤之毒梟不可等同併論，參
    以販賣第二級毒品罪之法定刑為7年以上有期徒刑，實不可
    謂為不重，縱依前開毒品危害防制條例第17條第2項規定予
    以減刑後，課處最低度刑猶嫌過重，堪認有情輕法重之失衡
    現象，尚有堪可憫恕之情狀，為使其量刑斟酌至當，符合比
    例原則，爰就被告此3次販賣毒品犯行，均依刑法第59條之
    規定酌量減輕其刑，並依法先加後遞減之。　　
三、撤銷改判之理由：
　㈠原審經審理結果，認被告販賣第二級毒品之犯罪事證明確，
    而予論罪科刑，固非無見。惟查：被告就附表編號1至3所示
    各該犯行，業於偵查、本院審理時均自白不諱，應依修正前
    毒品危害防制條例第17條第2項規定減輕其刑，原審未及適
    用該項規定，稍有未恰；另本案附表編號1至3之販賣第二級
    毒品犯行，交易之金額、數量皆非甚鉅，應均有刑法第59條
    之適用，原審就此疏未審酌略有未當。被告提起上訴時，否
    認犯罪，固不足採，惟其嗣後已於本院準備程序時坦承犯行
    ，請求從輕量刑，則為有理由。原判決關於其附表編號1、2
    、4部分既有上開可議之處，即屬無可維持，應由本院將此
    部分連同被告定應執行刑部分撤銷改判。
　㈡爰以行為人責任為基礎，審酌被告不思正途賺取財物，其自
    身已有施用毒品前科紀錄，當知施用毒品者容易上癮而戒除
    不易，政府因而嚴令禁絕毒品之流通，竟仍以販賣第二級毒
    品賺取不法利益，嚴重危害社會治安及國民健康，且助長國
    內施用毒品歪風，所為非是；然考量被告最終尚能坦認犯行
    之犯後態度、本件販賣毒品之數量非鉅、未實際取得獲利、
    販賣對象單一，及犯罪動機、目的、手段、情節、就本案於
    偵審中之歷次陳述，兼衡被告高中畢業之智識程度、目前在
    家務農、與父母家人同住、經濟狀況勉持等一切情狀（見原
    審卷第127頁），量處如主文第2項所示之刑（即如附表編號
    1至3「本院罪名及宣告刑」欄所示之刑）。再者，參諸被告
    於本案販賣毒品之行為態樣、動機大致相同，責任非難重複
    之程度顯然較高；暨刑事政策有意緩和有期徒刑合併執行造
    成之苛酷，刑之科處不僅在於懲罰犯罪行為，更重在矯治犯
    罪行為人、提升其規範意識、回復對法律規範之信賴與恪守
    等情，原審以被告所犯各罪之宣告刑為基礎，於刑法第51條
    第5款所定之外部性界限內，衡酌數罪併合處罰、限制加重
    刑罰之恤刑立法目的，綜合評價各罪類型、關係、法益侵害
    之整體效果，考量犯罪人個人特質，及以比例原則、平等原
    則、責罰相當原則、重複評價禁止原則為內涵之內部性界限
    ，定其應執行刑如主文第2項後段所示，以資懲儆。
　㈢沒收：
　　未扣案之門號0000000000號手機1支係被告所有，業經被告
    於審理中陳述甚詳（見原審卷第127頁），又被告有持用上
    開手機與證人彭國勳聯繫販賣甲基安非他命犯行所用，此有
    通訊監察譯文附卷可查（見偵卷一第40至43頁），應分別依
    毒品危害防制條例第19條第1項規定，於各該販賣第二級毒
    品犯行主文項下宣告沒收，並依刑法第38條第4項規定，於
    全部或一部不能沒收或不宜執行沒收時，追徵其價額。至於
    被告就附表編號1至3所示各次販賣第二級毒品犯行，尚未實
    際收取價金，業據本院認定如前，應認被告就上開販賣第二
    級毒品犯行，尚無犯罪所得，爰均不予宣告沒收或追徵，末
    此說明。
四、被告經本院合法傳喚，無正當理由不到庭，爰不待其陳述，
    為一造辯論判決。　　　 　
據上論斷，應依刑事訴訟法第371條、第369條第1項前段、第364
條、第299條第1項前段，毒品危害防制條例第4條第2項（修正前
）、第17條第2項（修正前）、第19條第1項，刑法第2條第1項前
段、第11條、第47條第1項、第59條、第51條第5款、第38條第4
項，判決如主文。 
本案經檢察官黃翊雯提起公訴，檢察官孟玉梅到庭執行職務。
中　　華　　民　　國　　110 　年　　9 　　月　　28　　日
                  刑事第十五庭  審判長法　官  陳芃宇
                                      法　官  陳勇松
                                      法　官  陳俞伶
以上正本證明與原本無異。
如不服本判決，應於收受送達後20日內向本院提出上訴書狀，其
未敘述上訴之理由者並得於提起上訴後20日內向本院補提理由書
（均須按他造當事人之人數附繕本）「切勿逕送上級法院」。
                                      書記官  朱家麒
中　　華　　民　　國　　110 　年　　9 　　月　　29　　日
附錄：本案論罪科刑法條全文 
修正前毒品危害防制條例第4條
製造、運輸、販賣第一級毒品者，處死刑或無期徒刑；處無期徒
刑者，得併科新臺幣2 千萬元以下罰金。
製造、運輸、販賣第二級毒品者，處無期徒刑或7 年以上有期徒
刑，得併科新臺幣1 千萬元以下罰金。
製造、運輸、販賣第三級毒品者，處7 年以上有期徒刑，得併科
新臺幣7 百萬元以下罰金。
製造、運輸、販賣第四級毒品者，處5 年以上12年以下有期徒刑
，得併科新臺幣3 百萬元以下罰金。
製造、運輸、販賣專供製造或施用毒品之器具者，處1 年以上7
年以下有期徒刑，得併科新臺幣1 百萬元以下罰金。
前五項之未遂犯罰之。
 
附  表：
編號 通訊監察譯文編號 購毒者  時間/地點 販賣毒品種類、數量/交易金額（新臺幣） 方式 原審罪名及宣告刑 本院罪名及宣告刑 1 /原判決附表編號1 2-1-2至 2-1-3 彭國勳 109年2月28日21時44分許/新竹縣竹東鎮榮民醫院旁之7-11超商 甲基安非他命重量不詳/2000元（尚未收取） 先由彭國勳以手機門號0000000000撥打彭成裕之手機門號0000000000後，由彭成裕交付左列毒品予彭國勳。 彭成裕犯販賣第二級毒品罪，累犯，處有期徒刑柒年陸月。未扣案之門號○○○○○○○○○○號行動電話壹支（含SIM卡壹張）沒收，於全部或一部不能沒收或不宜執行沒收時，追徵其價額。 彭成裕犯販賣第二級毒品罪，累犯，處有期徒刑貳年。未扣案之門號○○○○○○○○○○號行動電話壹支（含SIM卡壹張）沒收，於全部或一部不能沒收或不宜執行沒收時，追徵其價額。 2 /原判決附表編號2 2-1-5 彭國勳 109年2月29日21時30分許/新竹縣竹東鎮竹信醫院旁 甲基安非他命重量不詳/2000元（尚未收取） 先由彭國勳以手機門號0000000000撥打彭成裕之手機門號0000000000後，由彭成裕交付左列毒品予彭國勳。 彭成裕犯販賣第二級毒品罪，累犯，處有期徒刑柒年陸月。未扣案之門號○○○○○○○○○○號行動電話壹支（含SIM卡壹張）沒收，於全部或一部不能沒收或不宜執行沒收時，追徵其價額。 彭成裕犯販賣第二級毒品罪，累犯，處有期徒刑貳年。未扣案之門號○○○○○○○○○○號行動電話壹支（含SIM卡壹張）沒收，於全部或一部不能沒收或不宜執行沒收時，追徵其價額。 3 /原判決附表編號4 2-1-14至 2-1-17 彭國勳 109年3月1日23時許/新竹縣竹東鎮北興路卡拉OK店 甲基安非他命重量不詳/2000元（尚未收取） 先由彭國勳以手機門號0000000000撥打彭成裕之手機門號0000000000後，由彭成裕交付左列毒品予彭國勳。 彭成裕犯販賣第二級毒品罪，累犯，處有期徒刑柒年陸月。未扣案之門號○○○○○○○○○○號行動電話壹支（含SIM卡壹張）沒收，於全部或一部不能沒收或不宜執行沒收時，追徵其價額。 彭成裕犯販賣第二級毒品罪，累犯，處有期徒刑貳年。未扣案之門號○○○○○○○○○○號行動電話壹支（含SIM卡壹張）沒收，於全部或一部不能沒收或不宜執行沒收時，追徵其價額。